臺灣高雄地方法院民事判決　　　　　　　　　　　　 九十二年度訴字第二六七八號
　　原　　　告　乙○ ○○○ ○○○○○○○○ ○○○○○○（巴商禾茂海運股份有限公司）
　　法定代理人　庚○○
　　訴訟代理人　蔡瑜真律師
　　原　　　告　甲○○○○○○.
　　兼右 三 人
　　法定代理人　丁○○○○○○.
　　訴訟代理人　壬○○
　　複代 理 人　蔡瑜真律師
　　被　　　告　高鋒裝卸有限公司
　　法定代理人　癸○○
　　訴訟代理人　黃正男律師
　　　　　　　　王建強律師
　　被　　　告　辛○○
　　參　加　人　新光產物保險股份有限公司
　　法定代理人　戊○○
　　訴訟代理人　己○○
右當事人間請求損害賠償事件，經本院於民國九十三年六月十八日言詞辯論終結，判
決如左：
    主      文
被告應連帶給付原告乙○ ○○○ ○○○○○○○○ ○○○○○○新台幣貳拾柒萬零柒佰玖拾玖元，及自
民國九十二年十月七日起至清償日止，按週年利率百分之五計算之利息。
被告應各連帶給付原告Charmainne  Apitong Salonga、Harben  Apitong Salonga、
丙○○○○○ ○○○○ ○○○○○○○ ○○○○○○○、丁○○○○○○ ○○○○ong Salonga新台幣拾伍萬元，及均
自民國九十二年十月七日起至清償日止，按週年利率百分之五計算之利息。
原告其餘之訴駁回。
訴訟費用由被告連帶負擔三分之一，餘由原告負擔。
本判決第一、二項於原告乙○   ○○○   ○○○○○○○○   ○○○○○○以新台幣玖萬壹仟元、原告
Charmainne Apitong Salonga等四人各以新台幣壹拾壹萬柒仟元供擔保後得假執行；
但被告如分別以新台幣貳拾柒萬零柒佰玖拾玖元、及各以新台幣拾伍萬元供擔保後
，得免為假執行。
原告其餘假執行之聲請駁回。
    事實及理由
一、按就兩造之訴訟有法律上利害關係之第三人，為輔助一造起見，於該訴訟繫屬中
    ，得為參加，民事訴訟法第五十八條定有明文。本件被告高鋒裝卸有限公司（下
    稱高鋒公司）就其因經營業務之執行所發生之意外應負之責任，曾向新光產物保
    險股份有限公司（下稱新光保險公司）投保公共意外責任險，有公共意外責任保
    險單可證，是以，本件訴訟之結果，涉及高鋒公司責任有無及其範圍，是新光保
    險公司自有法律上之利害關係，從而新光保險公司具狀聲明為輔助高鋒公司參加
    本件訴訟，核與法律規定相符，應予准許。
二、原告主張：原告乙○ ○○○ ○○○○○○○○ ○○○○○○（巴商禾茂海運股份有限公司，下稱禾
    茂公司）所有之巴拿馬籍貨輪「禾豐七號」輪，於民國九十二年二月十四日載運
    原木進靠高雄港第五十四號碼頭，並委由被告高鋒公司以自備之吊索進行卸載，
    於翌（十五）日上午八時二十五分許，高鋒公司所僱用之碼頭工人辛○○於操作
    吊掛作業時，竟疏未注意吊索之負載力，致吊索斷裂，而擊中正於船邊碼頭工作
    之菲律賓籍船員Ruben Condez Salonga（下稱被害人），致被害人傷重不治死亡
    ，嗣禾茂公司因被害人死亡而支付附表所示費用合計二百八十萬五百四十九元（
    以給付時一美元兌換新台幣三十三點七三元計算），爰依侵權行為、不當得利、
    無因管理及民法第三百十二條第三人清償之規定，請求擇一判決被告連帶給付上
    開款項。而原告丁○○○○○○  ○○○○ong  Salonga、Charmainne  Apitong Salonga、
    Harben  Apitong  Salonga、丙○○○○○   ○○○○  ○○○○○○○  ○○○○○○○（下稱丁○○○○○○○○○○ong  Salonga等四人）為被害人之配偶及未成年子女，因被害人之死亡精神
    上受有痛苦，爰依民法第一百九十四條之規定，各請求被告連帶給付六十七萬四
    千六百元（美金二萬元，依上開匯率計算）。而聲明求為：(一)被告應連帶給付原
    告禾茂公司二百八十萬五百四十九元，及自起訴狀繕本送達翌日起至清償日止，
    按週年利率百分之五計算之利息。(二)被告應各連帶給付原告丁○○○○○○    ○○○○ong
    Salonga等四人六十七萬四千六百元，及自起訴狀繕本送達翌日起至清償日止，
    按週年利率百分之五計算之利息。(三)願供擔保請准宣告假執行。
三、被告則辯稱：本件事故之發生，乃肇因船上第五號吊桿之吊貨鋼索在鋼索捲筒無
    法導引正常排列，產生壓股現象，導致鋼索斷裂，衡情伊並無過失。又縱令伊有
    過失，亦僅原告丁○○○○○○  ○○○○ong Salonga等四人得否主張損害賠償之問題，伊
    既未侵害禾茂公司任何權利，禾茂公司自不得將其依僱傭契約所為對被害人家屬
    之賠償要求由伊負擔，伊既未因禾茂公司之給付而免除賠償責任，顯未受有任何
    利益，且禾茂公司依約給付亦難認有為伊管理之意思，是禾茂公司依侵權行為、
    不當得利、無因管理及民法第三百十二條第三人清償之規定請求給付，均屬無據
    ，況原告請求之慰撫金亦有過高等語，資為抗辯。並聲明：(一)請求駁回原告之訴
    及假執行之聲請。(二)如受不利益判決，願供擔保請准宣告免為假執行。
四、參加人則以：本件事故之發生乃肇因鋼索壓股所致，而非高鋒公司提供之鋼索有
    瑕疵，被告並無過失可言。況禾茂公司所履行之賠償，乃係基於其與被害人之僱
    傭契約而來，與高鋒公司無關，禾茂公司據以請求賠償，自屬無據等語。
五、原告主張禾茂公司所有之巴拿馬籍貨輪「禾豐七號」輪於九十二年二月十四日載
    運原木進靠高雄港第五十四號碼頭，並委由被告高鋒公司以自備之吊索進行卸載
    ，於翌（十五）日上午八時二十五分許，高鋒公司所僱用之碼頭工人辛○○於操
    作吊掛作業時，因吊索斷裂，而擊中於船邊碼頭工作之被害人，致被害人傷重不
    治死亡，嗣禾茂公司因被害人死亡而支付附表所示費用共二百八十萬五百四十九
    元，及原告丁○○○○○○  ○○○○ong Salonga等四人分別為被害人之配偶及未成年子女
    之事實，為被告所不爭執，並經本院調取台灣高雄地方法院檢察署九十二年度偵
    字第六六六０號卷查明屬實，有相驗屍體證明書、宏朔保險公證股份有限公司出
    具之檢定報告、船員僱傭契約、卸貨紀錄資料、相關費用單據、結婚及出生相關
    證明文件為證，則此部分事實，當可認定。又原告禾茂公司係依侵權行為、不當
    得利、無因管理及民法第三百十二條第三人清償之規定，請求擇一判決被告連帶
    給付，原告丁○○○○○○  ○○○○ong Salonga等四人則依侵權行為之規定請求被告連帶
    賠償其損害；被告則以前詞置辯，故本件所應審就者為：(一)原告禾茂公司依據侵
    權行為、不當得利、無因管理及民法第三百十二條第三人清償之規定請求給付，
    有無理由？(二)原告丁○○○○○○  ○○○○ong Salonga等四人請求慰撫金有無理由？茲分
    述之。
六、原告禾茂公司依據侵權行為、不當得利、無因管理及民法第三百十二條第三人清
    償之規定請求給付，有無理由？
(一)、侵權行為部分：
  1.按民法第一百九十二條第一項規定不法侵害他人致死者，對於支出殯葬費之人，
    亦應負損害賠償責任，係間接被害人得請求賠償之特例。而所謂「殯葬費」，係
    指為收殮及埋葬費用，例如屍體所需之冷藏與檢疫、棺材費、運屍、運棺、喪葬
    用品、墓碑費、埋葬費及誦經等相關殯葬禮儀費用等均屬之。
  2.本件禾茂公司所支付如附表編號：(一)遺體防腐處理、檢疫報關及運返菲律賓之運
    費十二萬三千六百元；(二)給付家屬喪葬費用美金一千元；(六)遺體運返菲律賓支出
    海關及衛生檢疫單位相關證明文件之翻譯、差旅費八千三百七十五元；(七)鑫旺船
    務代理公司處理船員送醫、報請相驗、將屍體申報離船運返菲律賓相關代理費用
    一萬二千元；(八)於菲律賓處理船員遺體入境檢疫、報關及後運費美金二千七百五
    十九元九角八元，合計二十七萬零七百九十九元部分（以一美元兌換新台幣三十
    三點七三元計算，元以下四捨五入），依相關單據所載之內容，可知均係為處理
    收殮及埋葬相關之報關檢疫及差旅運費，依法均屬殯葬費，故原告此部分請求，
    自屬有據（被告就事故之發生應負過失責任部分詳後七所述）。
  3.至於附表編號(三)(四)(五)所示項目，因本件事故受有損害者是被害人，被害之權利係
    該船員之生命權，而非禾茂公司之財產權。雖禾茂公司主張其亦受有上開費用之
    財產損害，惟禾茂公司該支出乃基於其與被害人間之僱傭契約而來，並非被告之
    行為所致，禾茂公司並無任何權利受有損害，是其依侵權行為之規定請求賠償，
    自屬無據，應予駁回。
(二)、不當得利部分：
  1.按民法第一百七十九條規定不當得利之成立要件，必須無法律上之原因而受利益
    ，致他人受損害，且該受利益與受損害之間有因果關係存在為要件。是以，因給
    付而受有損害者，倘該給付係依有效成立之債權契約而為之，則其因該給付事實
    上雖受有不利益，然若未因此而致第三人受有利益，即不能向該第三人主張不當
    得利。
  2.查依禾茂公司被害人簽訂之僱傭契約書第十二條約定，可知若被害人於僱傭關係
    存續中死亡，禾茂公司應給付被害人家屬美金五萬元及被害人未滿二十一歲之子
    女每人美金七千元，其契約旨在保護被害人，非為減輕損害事故加害人之責任，
    禾茂公司給付義務之發生，係以僱傭契約為基礎，與因侵權行為所生之損害賠償
    請求權，並非出於同一原因，後者之損害賠償請求權，殊不因受領前者之契約給
    付而喪失，並不生損益相抵問題，故禾茂公司支付賠償費用之範圍內，被告仍未
    受有免除債務之利益，此觀被害人之家屬即丁○○○○○○  ○○○○ong Salonga等四人並
    未放棄對被告主張侵權行為損害賠償之權利，並於本件訴訟請求被告給付慰撫金
    等情，即可明瞭，是原告依不當得利之關係請求被告返還附表所示之款項，自屬
    無據。
(三)、無因管理部分：
  1.按「未受委任，並無義務，而為他人管理事務者」，是為民法上之無因管理。是
    無因管理之構成件需：(一)管理事務、(二)管理他人事務、(三)為他人管理事務及(四)未
    受委任並無義務存在，而「為他人」管理事務，乃無因管理最重要之一項基本要
    件，其主要功能在決定無因管理之當事人，並因而限定無因管理之適用範圍，為
    無因管理之核心概念。又所謂為他人管理事務，係指管理人認識其所管理者，係
    他人事務，並欲使管理事務所生之利益歸於該他人而言，且管理人就其有為他人
    管理事務之意思，應負舉證責任。
  2.查禾茂公司係依其與被害人簽訂之僱傭契約而為定額給付，且該契約所定之條件
    ，均係依菲律賓政府官方頒定之契約條款所訂，禾茂公司並無磋商餘地之事實，
    為禾茂公司所不爭執，禾茂公司既非依被害人家屬或繼承人實際所受損害作為賠
    付之依據，而是被害人於任職期間發生死亡，即負有給付之義務，是其履行自身
    之契約義務，並不會產生利益歸於被告之效果，被告並未因其給付而受有何利益
    （如免除債務等），是該給付，客觀上難認兼及被告之事務，主觀上亦未有為被
    告管理之意思，與無因管理之要件不符，原告據此請求給付，亦屬無據。
(四)、民法第三百十二條第三人清償部分：
  1.按民法第三百十二條前段固規定就債之履行有利害關係之第三人為清償者，於其
    清償之限度內，承受債權人之權利，係指第三人因清償而發生法律上之利害關係
    而言，是必就債之履行有利害關係之第三人為清償時，始有該條之適用，如僅有
    事實上之利害關係，並無該條之適用之餘地。
  2.查附表所示費用，係禾茂公司用以支付被害人家屬之款項，已如前述，而禾茂公
    司亦已依約將該款給付予原告丁○○○○○○  ○○○○ong Salonga等四人之事實，復為兩
    造所不爭，固堪信為真實。惟禾茂公司為附表所示債務之債務人，本即負有依約
    給付之義務，其為履行僱用人之責任而為給付，顯非以第三人之地位，代被告給
    付款項予被害人之家屬，核與民法第三百十二條前段之規定不符，禾茂公司自不
    得主張承受原告丁○○○○○○  ○○○○ong Salonga等四人之損害賠償債權而向被告請求
    給付。故禾茂公司依據民法第三百十二條之規定，請求被告連帶給付其如附表所
    示款項及法定遲延利息，即無理由。
七、原告丁○○○○○○ ○○○○ong Salonga等四人請求慰撫金有無理由？
(一)、被告就本件事故之發生是否有過失？
  1.按「因故意或過失，不法侵害他人之權利者，負損害賠償責任。」「經營一定事
    業或從事其他工作或活動之人，其工作或活動之性質或其使用之工具或方法有生
    損害於他人之危險者，對他人之損害應負賠償責任。」「受僱人因執行職務，不
    法侵害他人之權利者，由僱用人與行為人連帶負損害賠償責任。」民法第一百八
    十四條第一項前段、第一百九十一條之三前段及第一百八十八條第一項前段亦有
    規定。
  2.經查，依宏朔保險公證公司之檢定報告，關於本件事故之發生原因為：「我們發
    現卸貨工作係由高鋒公司使用彼所有之械具施行，而於2003年02月15日08點45分
    ，因吊貨索斷脫，致使三根經吊起之原木墜落，其中之一擊中上指船員並致其死
    。當時系爭船舶起重機及器具均處於良好之工作狀態。我們並發現裝卸工人是使
    用安全載重量約八噸的纜索，起重吊掛加起來總重大約十五噸之三根原木，基於
    所發生意外之原因，高鋒公司應對意外事故之發生及船員之死亡負全部的責任。
    」及高雄市政府勞工局勞工檢查所之職業災害檢查報告書「可能是鋼索無法承受
    瞬間位移改變之衝擊力及加上三根原木著地時叉開造成剪應力。」有檢定報告及
    檢查報告書在卷可稽。
  3.依上開公證及職業災害調查報告，可知鋼索超重吊掛作業，或鋼索無法承受瞬間
    位移改變之衝擊力及加上三根原木著地時叉開造成剪應力，皆有可成為本件事故
    發生之原因，系爭吊掛鋼索係由高鋒公司所提供乙事，復為兩造所不爭執，堪認
    本件事故係因鋼索無法承受三根原木重量而造成斷裂甚明。又從事碼頭吊掛作業
    ，首重鋼索之負載力，且依高鋒公司之變更登記事項卡所營事業欄之記載，可知
    高鋒公司係以商港區船舶貨物裝卸承攬及機械器具之零售、批發為業，顯見依其
    營業活動之性質及所使用之方法，有生損害於他人之危險，本負有防止發生鋼索
    斷裂之義務，而辛○○既係起重桿之操作員，直接負責操作吊掛業務之執行，就
    鋼索超重吊掛或原木著地時叉開易造成剪應力等等情，應知悉甚詳，本應負注意
    之義務，以免發生鋼索斷裂之危險，是本件鋼索斷裂，無論係因超重掛吊或係應
    剪力之因素所致，辛○○均應負注意之責，其疏未注意，以致發生意外，致被害
    人遭原木擊中而死亡，自屬因過失而不法侵害他人權利，應負侵權行為損害賠償
    之責。又被告高鋒公司既係辛○○之僱用人，對於辛○○因執行職務不法侵害他
    人權利所致損害，依民法第一百八十八條第一項前段之規定，自應與辛○○負連
    帶賠償之責。從而，原告依侵權行為之規定，請求被告連帶賠償其損害，為有理
    由。
(二)、原告得請求之慰撫金如下：
  1.按「不法侵害他人致死者，被害人之父、母、子、女及配偶，雖非財產上之損害
    ，亦得請求賠償相當之金額。」民法第一百九十四條定有明文。又慰撫金之多寡
    ，應斟酌雙方之身分、地位、資力與加害之程度及其他各種情形核定相當之數額
    。其金額是否相當，自應依實際加害情形與被害人所受之痛苦及雙方之身分、地
    位、經濟狀況等關係決定之。
  2.本件原告丁○○○○○○  ○○○○ong  Salonga、Charmainne  Apitong Salonga、Harben
    Apitong Salonga、丙○○○○○ ○○○○ ○○○○○○○ ○○○○○○○分別為被害人之配偶及子女，
    於事故發生時分別為二十八歲、八歲、六歲及三歲，而被害人死亡時年僅三十歲
    ，正值事業開展之際，家中妻兒均有賴其扶育，是原告因被害人之死亡致天倫夢
    碎，精神上必受有極大之痛苦當可認定。查酌菲律賓西元二千年之平均國民所得
    為美金三千九百七十一元（同年度台灣為美金一萬七千四百元），有菲律賓國民
    所得及消費相關資料可證。而被告辛○○現年六十二歲，為高鋒公司僱用之職員
    ，其九十及九十一年度綜合所得分別為三十七萬八千六百七十四元及三十八萬六
    千九百七十一元，名下有土地一筆及汽車一輛；另高鋒公司於九十一年十一月二
    十一日設立，其資本額為五千萬元，自九十一年十一月一日起至同年十二月三十
    一日止之營業收入總額為一千三百七十四萬九千二百六十一元之事實，有稅務電
    子閘門財產所得調件明細表、公司變更登記事項卡及本院向財政部高雄市國局苓
    雅稽徵所函調之營利事業所得稅申報相關資料為證。本院斟酌兩造上開身分、地
    位，並參酌菲律賓之平均國民所得等一切具體情狀，認原告丁○○○○○○    ○○○○ong
    Salonga等四人可請求之精神慰撫金各以三十五萬元較為適當，逾上開範圍之請
    求，為無理由，應予駁回。
八、從而，原告依據侵權行為之規定，請求被告連帶給付原告禾茂公司二十七萬零七
    百九十九元、及連帶給付原告丁○○○○○○  ○○○○ong Salonga等四人各三十五萬元，
    並均自起訴狀繕本送達翌日即九十二年十月七日起至清償日止，按週年利率百分
    之五計算之遲延利息，為有理由，應予准許。逾此為無理由，應予駁回。
九、又原告訴之聲明第二項雖記載「被告等應另給付原告」，然參酌其第一項聲明「
    被告等應連帶給付」之語意，可知第二項聲明係承續第一項聲明而來，且原告既
    已明確表示依民法第一百八十八條僱用人責任之規定，請求被告高鋒公司與辛○○負連帶賠償責任，是其真意乃請求被告「連帶」給付無訛，上開第二項聲明未
    併載「連帶」，顯係漏載所致，本院在其請求範圍內，更正准如主文第二項所示
    之判決，並未逾其聲明事項，核與處分權主義無違，併此敘明。
十、兩造陳明願供擔保，聲請宣告假執行或免為假執行，經核原告勝訴部分與法律規
    定相符，爰分別酌定相當擔保金額准許之。至於原告敗訴部分，因其訴業經駁回
    ，則其假執行之聲請即失所依據，應併予駁回。
十一、據上論結：本件原告之訴為一部有理由，一部無理由，依民事訴訟法第七十九
      條、第八十五條第一項前段、第二項、第三百九十條第二項、第三百九十二條
      第二項，判決如主文。
中　　　華　　　民　　　國　　九十三　　年　　　七　　　月　　　六　　　日
                              臺灣高雄地方法院民事第一庭
~B法　　　官　唐照明
右為正本係照原本作成。
如不服本判決，應於送達後廿日內，向本院提出上訴狀並表明上訴理由，如於本判決
宣示後送達前提起上訴者，應於判決送達後十日內補提上訴理由書（須附繕本）。
中　　　華　　　民　　　國　　九十三　　年　　　七　　　月　　　六　　　日
~B法院書記官　李承悌
┌────────────────────────────────────────────┐
│九十二年度訴字第二六七八號附表                                                          │
├──┬─────────────────────┬───────────────────┤
│編號│項                                     目 │金                                 額 │
├──┼─────────────────────┼───────────────────┤
│(一)  │遺體防腐處理、檢疫報關及運返菲律賓之運費。│新台幣十二萬三千六百元。              │
├──┼─────────────────────┼───────────────────┤
│(二)  │給付家屬喪葬費用。                        │美金一千元。                          │
├──┼─────────────────────┼───────────────────┤
│(三)  │給付家屬之死亡賠償金。                    │美金五萬元。                          │
├──┼─────────────────────┼───────────────────┤
│(四)  │未成年家屬教育撫養費。                    │每人美金七千元，三人合計美金二萬一千元│
│    │                                          │。                                    │
├──┼─────────────────────┼───────────────────┤
│(五)  │死亡者家屬死亡慰問金。                    │美金四千元。                          │
├──┼─────────────────────┼───────────────────┤
│(六)  │遺體運返菲律賓支出海關及衛生檢疫單位相關證│新台幣八千三百七十五元。              │
│    │明文件之翻譯、差旅費。                    │                                      │
├──┼─────────────────────┼───────────────────┤
│(七)  │訴外人鑫旺船務代理公司處理船員送醫、報請相│新台幣一萬二千元。                    │
│    │驗、將屍體申報離船運返菲律賓相關代理費用。│                                      │
├──┼─────────────────────┼───────────────────┤
│(八)  │於菲律賓處理船員遺體入境檢疫、報關及後運費│美金二千七百五十九元九角八分。        │
│    │用。                                      │                                      │
├──┴─────────────────────┴───────────────────┤
│總計：新台幣二百八十萬五百四十九元（以給付時一美元兌換新台幣三十三點七三元計算）        │
│附註：兩造均同意以一美金兌換新台幣三十三點七三元之匯率作為計算損害賠償之依據。          │
└────────────────────────────────────────────┘
